臺灣高雄地方法院民事判決　　　 93年度訴字第493號
原　　　告　乙○○
被　　　告　丁○○
訴訟代理人　張賜龍　律師
複　代理人　黃郁婷　律師
被　　　告　甲○○
特別代理人　戊○○
當事人間請求損害賠償事件，本院於民國94年11月4 日言詞辯論
終結，判決如下：
    主  文
被告甲○○應給付原告新臺幣壹拾伍萬元及自民國九十三年三月
十二日起至清償日止，按週年利率百分之五計算之利息。
原告其餘之訴駁回。
訴訟費用由被告甲○○負擔十分之一，餘由原告負擔。
本判決原告勝訴部分，於原告以新臺幣伍萬元為被告供擔保後，
得假執行。
原告其餘假執行之聲請駁回。
    事實及理由
一、原告主張：訴外人莊晊玟（原名丙○○）陳稱於民國91年3
    月5 日上午，因受被告甲○○委託跟監，進入坐落高雄縣大
    寮鄉○○路686 巷93號7 樓原告住處行竊，嗣經原告委託訴
    外人黃慶生向訴外人莊晊玟、被告甲○○查詢訴外人丙○○
    跟監始末，始知乃被告丁○○委託被告甲○○跟蹤原告並交
    付原告住處之鑰匙，授意被告甲○○進入原告住處，被告甲○○於受委託後，再委託訴外人莊晊玟進入原告住處。被告
    2 人之行為，業已侵害原告之隱私及居住自由。為此，爰依
    民法第184 條第1 項前段、第185 條、第195 條第1 項之規
    定，請求被告2 人連帶賠償原告非財產上之損害。並聲明：
    (一)被告應連帶給付原告新臺幣（下同）1,000,000 元，及自
    起訴狀繕本最後送達翌日起至清償日止，按年息百分之5計
    算之利息。(二)訴訟費用由被告連帶負擔。(三)原告願供擔保，
    請准宣告假執行。
二、被告丁○○辯稱：原告陳稱伊交付原告住處鑰匙予被告甲○○，並授意被告甲○○進入原告住處，純屬杜撰。伊乃因原
    告與其夫通姦，而委託徵信社徵信，屬於民法第151 條之自
    助行為，而原告所提出之電話錄音譯文，乃違法取得之證據
    ，不應容許作為證據使用，縱認仍可使用，亦否認其真正，
    另證人莊晊玟於刑事案件之警詢、偵訊中均未供稱受伊或被
    告甲○○教唆，為何於電話錄音中為不同之陳述，可見證人
    莊晊玟於電話錄音中之陳述係訴外人黃慶生誘導及勾串等語
    。並聲明：(一)請求駁回原告之訴。(二)訴訟費用由原告負擔。
    (三)如受不利之判決，願供擔保請准免為假執行。
三、被告甲○○則以：伊僅委託訴外人莊晊玟跟蹤原告，並未唆
    使訴外人莊晊玟從事不法之行為，亦未交付原告住處鑰匙予
    莊晊玟，電話錄音中之聲音，並非伊聲音，況伊有精神分裂
    症，縱有電話錄音中之陳述，亦不能作為證據，另訴外人莊
    晊玟之證言，前後不一，不足採信等語置辯。並聲明：(一)請
    求駁回原告之訴。(二)訴訟費用由原告負擔。
四、兩造不爭執事項：
  (一)被告丁○○曾委任被告甲○○跟蹤原告，被告甲○○並因而
    委任訴外人莊晊玟跟蹤原告。
  (二)訴外人莊晊玟於91年3 月5 日上午，於原告不在其內之際，
    進入原告住處。
五、本件之爭點：
  (一)原告提出訴外人黃慶生與訴外人莊晊玟、被告甲○○間之電
    話錄音、譯文摘要2 份及全文1 份，有無證據能力？
  (二)被告丁○○、甲○○是否共同不法侵害原告之權利，應連帶
    賠償原告非財產上之損害？
六、得心證之理由：
  (一)原告提出訴外人黃慶生與訴外人莊晊玟、被告甲○○間之電
    話錄音、譯文摘要2 份及全文1 份，有無證據能力？
    1.按憲法第16條保障人民訴訟權，旨在確保人民有依法定程
      序提起訴訟及受公平審判之權利。是職司審判之法院，應
      在公平且合乎法治國原則下，進行審判之訴訟程序，若當
      事人提出於法院之證據乃違法取得，而法院調查並使用證
      據之行為，足以導致人民憲法所保障之基本權受侵害，且
      該證據之調查及使用，無法符合憲法第23條比例原則之權
      衡要求，則本於公平審判之要求與憲法對於人民基本權保
      障之意旨，法院自應禁止該證據作為認定事實之依據，亦
      即應排除該證據作為裁判之基礎。雖民事訴訟法無類似刑
      事訴訟法第155 條第2 項之規定，惟自憲法秩序與價值之
      一致性，同屬司法權之民事訴訟程序，當無自外於憲法正
      當法律程序之要求，且權利之行使，不得違反公共利益，
      或以損害他人為主要目的；行使權利，履行義務，應依誠
      實及信用方法，民法第148 條第1 項、第2 項分別亦分別
      有明文，此誠實信用原則除於公法領域適用外，於程序法
      上亦應加以援用。準此，於民事程序中倘允許採認違法取
      得之證據，無異形同對於違法行為之鼓勵。是於民事程序
      亦應透過個案衡量兩造權利受保護之必要性，尤其違反法
      規所保護之法益及舉證人於訴訟上利益，在兼顧比例原則
      下具體衡量，對於違反程序法或實體法之規定所取得之證
      據資料，衡諸正當法律程序、訴訟誠信、法秩序統一性、
      抑制違法收集證據等價值，在一定限度內，就違法取得證
      據資料之證據能力加以限制。
    2.查原告所提出之上開電話錄音，乃錄自原告所委託之訴外
      人黃慶生與訴外人莊晊玟、被告甲○○於電話中交談之內
      容，而譯文摘要2 份係分別譯自上開訴外人黃慶生與訴外
      人莊晊玟、被告甲○○間之電話錄音所錄之內容，另譯文
      全文1 份，則係譯自前開訴外人黃慶生與被告甲○○之電
      話錄音所錄之內容，均屬上開電話錄音所生之衍生證據。
      本院權衡隱私權雖非憲法明文列舉之權利，惟基於人性尊
      嚴與個人主體性之維護及人格發展之完整，並為保障個人
      生活私密領域免於他人侵擾及個人資料之自主控制，隱私
      權乃為不可或缺之基本權利，而受憲法第22條所保障（司
      法院大法官會議釋字第585 號解釋參照），於他人不知情
      之情況下竊錄他人電話交談之內容，雖已侵害訴外人莊晊
      玟、被告甲○○2 人於憲法上所保障之隱私權，惟上開電
      話錄音及譯文摘要2 份、全文1 份，其內容乃訴外人黃慶
      生質問訴外人莊晊玟、被告甲○○進入原告住處及取得原
      告住處鑰匙之緣由，訴外人莊晊玟、被告甲○○對於訴外
      人黃慶生保守上開電話交談內容之合理期待原即不高，且
      對話之內容，亦未涉及一般人均認極度私密而不欲為他人
      所知之事項，侵害訴外人莊晊玟、被告甲○○法益之情節
      較為輕微，而原告提出上開電話錄音及譯文摘要2 份、全
      文1 份，乃用以證明被告2 人侵害其自由權及隱私權，且
      原告僅係難以取得證據之私人，若不允許前開電話錄音及
      譯文摘要2 份、全文1 份之使用，對其訴訟權之保障亦有
      不周，因認原告之自由權、隱私權及訴訟權之保障，較諸
      訴外人莊晊玟、被告甲○○上開情節較為輕微之被侵害法
      益，更應受到保護，故本院認上開電話錄音及錄音譯文摘
      要2 份、全文1 份，應有證據能力，可作為證據使用。
  (二)被告丁○○、甲○○是否共同不法侵害原告之權利，應連帶
    賠償原告非財產上之損害？
    1.按當事人主張有利於己之事實者，就其事實有舉證之責任
      ，民事訴訟法第277 條前段定有明文。民事訴訟如係由原
      告主張權利者，應先由原告負舉證之責，若原告先不能舉
      證，以證實自己主張之事實為真實，則被告就其抗辯事實
      即令不能舉證，或其所舉證據尚有疵累，亦應駁回原告之
      請求（最高法院17年上字第917 號判例足參）。以侵權行
      為為原因，請求回復原狀或賠償損害者，應就其權利被侵
      害之事實負立證之責（最高法院19年上字第38號判例參照
      ）。
    2.原告主張被告丁○○交付原告住處鑰匙予被告甲○○，授
      意被告甲○○進入原告住處之事實，雖據其提出訴外人黃
      慶生與訴外人莊晊玟、被告甲○○電話錄音之譯文摘要各
      1 份為證，惟為被告丁○○所否認，辯稱：原告陳稱伊交
      付原告住處鑰匙予被告甲○○，並授意其進入原告住處，
      純屬杜撰等語。經查：
      (1)原告所提出訴外人黃慶生與訴外人莊晊玟間電話錄音之
        譯文摘要，雖載有訴外人莊晊玟向訴外人黃慶生陳稱：
        「他（指被告甲○○）有告訴我，他算是受嫂子（指被
        告丁○○）的委託，要把馬小姐的家中弄亂，算是報復
        ，好像被遭竊一樣」、「我有問他（指被告甲○○），
        他怎麼有鑰匙，他就說是嫂子（指被告丁○○）拿給他
        的」云云，而訴外人黃慶生與被告莊晊玟間電話錄音之
        譯文摘要，亦載有被告甲○○向訴外人黃慶生陳稱：「
        （問：他說那間的鑰匙是你拿給他的，那間的鑰匙是我
        太太委託你的時候，交代給你的，還是怎樣？答：）對
        啦」云云。然查：訴外人莊晊玟前揭於電話中所為被
        告甲○○受被告丁○○之委託，將原告之住處搗亂，且
        被告丁○○交付鑰匙予被告甲○○等情，原屬傳聞，已
        難遽信。再參之訴外人莊晊玟於刑事案件偵查時在警詢
        中證稱：跟蹤以前，甲○○交付鑰匙1 把予伊，央請伊
        至大寮鄉○○路686 巷93號7 樓查看有無男人衣物，並
        告知伊需故佈亂象，並稱鑰匙係委託人所交付云云【參
        見臺灣高雄地方法院檢察署91年度他字第3307號案卷（
        下稱偵查卷卷(一)）第10頁】，陳稱被告李誌達央請伊至
        該住處查看有無男人衣物等情。嗣於偵查中先稱：甲○○於案發當日交付鑰匙予伊，指示伊進入破壞云云（參
        見偵查卷卷(一)第53頁反面），再稱：甲○○指示伊跟蹤
        黃慶生及乙○○之行蹤，若有前往飯店或旅社，立即聯
        絡甲○○前往捉姦，甲○○交付鑰匙予伊，伊約於中午
        進入大寮路686 巷93號7 樓，甲○○要求伊故佈竊賊進
        入情形，甲○○僅有要求伊破壞，但伊認為應拿取若干
        零錢，始不致倒楣等語【參見同署92年度偵字第795 號
        案卷（下稱偵查卷卷(二)）第24頁反面】，陳述被告甲○○指示其前往原告住處破壞，其個人認為拿取若干零件
        ，始不致倒楣等情，其後又稱：甲○○指示伊跟監，並
        有交付鑰匙予伊，要求伊進入住處破壞，且拿取若干物
        品，讓人誤信遭竊云云（參見偵查卷卷(二)第73頁），陳
        稱被告甲○○指示至原告住處行竊等情。繼而於本院言
        詞辯論時結證：伊與友人至甲○○住處，當時甲○○正
        在跟蹤乙○○，詢問伊是否願意一同從事，委託人陳稱
        成功後，可獲得30,000元獎金，跟蹤前，應至乙○○住
        處破壞，甲○○交付鑰匙一把予伊等語（參見本院93年
        4 月19日言詞辯論筆錄），又改稱：甲○○指示伊前往
        原告住處破壞等情。訴外人莊晊玟對於被告甲○○指示
        其進入原告之目的為何，前後陳述不一，核與其於上開
        電話錄音中之陳述，亦未盡一致，益徵訴外人莊晊玟於
        前揭電話錄音中之陳述，尚難採憑。被告甲○○於上
        開電話錄音中於訴外人黃慶生詢問原告住處之鑰匙是否
        為被告丁○○所交付時，雖為上述之回答，惟細譯上開
        電話譯文全文（參見本院卷(一)第251 頁至第256 頁），
        可知訴外人黃慶生於詢問被告甲○○上開問題以前，業
        向被告甲○○陳稱：「如果事實就是我太太叫你拜託你
        去的，你又有拍照，那是她的關係，那都不是你們的關
        係……，你們這邊你們倆個會沒事」等語（參見本院卷
        (一)第251 頁），顯然業已暗示或誘導被告甲○○若陳稱
        係被告湯雲珠所委託，被告甲○○及訴外人莊晊玟始不
        會有事，則被告甲○○於電話錄音中所為不利於被告丁○○之供述，是否確與事實相符，自非無疑，亦難採信
        。且被告甲○○為徵信業者，於調查完成後，始得收
        取調查費用或獎金，衡諸常情，被告甲○○亦不無為圖
        減少或免除跟監之時間，並可儘速完成工作，以獲取報
        酬，而私下配得原告住處鑰匙，指示訴外人莊晊玟進入
        原告住處，找尋原告與訴外人黃慶生約會地點之線索，
        直接於原告與訴外人約會地點進行蒐證或通知被告丁○○捉姦之可能，亦不能僅憑被告丁○○曾經委託被告甲○○跟蹤訴外人黃慶生之事實，遽認被告丁○○應有交
        付原告住處鑰匙予被告甲○○，授意被告甲○○進入原
        告住處之事實。
      (2)綜上，原告所舉證據既有疵累，原告又未能舉出其他證
        據證明被告湯雲珠確有交付原告住處鑰匙予被告甲○○
        ，授意被告甲○○進入原告住處之事實，揆諸前揭判例
        之意旨，原告此部分之主張，自難信為真實。
    3.原告主張被告甲○○委託訴外人莊晊玟進入原告住處之事
      實，雖為被告甲○○所否認，並以：僅委託莊晊玟跟蹤原
      告，並未唆使莊晊玟從事不法之行為，亦未交付鑰匙予莊
      晊玟等語置辯。惟查：證人莊晊玟於刑事案件偵查中在
      警詢時證稱：伊受甲○○委託，負責跟蹤黃慶生行蹤，欲
      蒐集黃慶生與乙○○外遇之事證，事成後，可獲得30,000
      元之報酬，甲○○於跟蹤前，在住處交予伊1 把鑰匙，要
      求伊先至大寮鄉○○路686 巷93號7 樓查看有無男人衣物
      ，並告知伊需故佈亂象，並稱鑰匙係委託人所交付等語（
      參見臺灣高雄地方法院檢察署91年度他字第3307 號 案卷
      第10頁），於檢察官偵查初訊時證稱：甲○○於當日交付
      鑰匙予伊，要求伊進入破壞等語（參見同署91年度他字第
      3307號案卷第54頁），再結稱：伊進入乙○○住處1 次，
      約於中午進入，係甲○○交付鑰匙予伊等語（參見同署92
      年度偵字第795 號案卷第25頁），於本院言詞辯論時結證
      ：伊與友人至甲○○住處，當時甲○○正在跟蹤乙○○，
      詢問伊是否願意一同從事，委託人陳稱成功後，可獲得
      30,000元獎金，跟蹤前，應至乙○○住處破壞，甲○○交
      付鑰匙一把予伊等語（參見本院93年4 月19日言詞辯論筆
      錄）。雖對於進入原告住處之原因為何，前後陳述不一，
      惟均一致供陳係被告甲○○交與原告住處之鑰匙，指示其
      進入原告住處。且被告甲○○於上開電話錄音中，亦已
      承認將原告住處之鑰匙交予訴外人莊晊玟，業經本院
      法官當庭勘驗屬實（參見本院卷(一)第111 頁），足認原告
      此部分之主張為真正。而本院94年度簡上字第236 號刑事
      判決亦同此認定，有上開刑事判決影本1 份在卷可參。被
      告甲○○前開辯解，自無足取。至被告甲○○雖辯稱：
      電話錄音中之聲音並非伊聲音，況伊有精神分裂症，縱有
      電話錄音之陳述，亦不能作為證據等語。然查，上開電話
      錄音之聲音，確為其被告甲○○與訴外人黃慶生之對話，
      業據被告甲○○於本院94年度簡上字第236 號刑事案件審
      理陳述在卷，已經本院依職權調取上開刑事案卷核閱屬實
      （參見該案卷94年6 月10日準備程序筆錄），並有上開刑
      事案件準備程序筆錄影本1 份在卷足稽（參見本院卷(一)第
      325 頁）。且經本院法官將上開錄音帶送請法務部調查局
      鑑定結果，該錄音帶並無剪接情事，亦有該局93年5 月24
      日調科參字第09300203500 號鑑定通知書1 紙在卷可佐。
      足認上開電話錄音中之聲音，確為被告甲○○之聲音。其
      次，上開電話錄音中訴外人黃慶生與被告甲○○對話之內
      容，長達30分鐘，且被告甲○○於電話中並否認原告物品
      遭竊與其有關，可見被告於電話錄音當時，精神狀態應屬
      正常。被告甲○○此部分之辯解，應無足取，附此敘明。
    4.按因故意或過失，不法侵害他人之權利者，負損害賠償責
      任。不法侵害他人之身體、健康、名譽、自由、信用、隱
      私、貞操，或不法侵害其他人格法益而情節重大者，被害
      人雖非財產上之損害，亦得請求賠償相當之金額，民法第
      184 條第1 項前段、195 條第1 項前段分別定有明文。次
      按，所謂隱私權，乃私人生活不受干擾，即不被窺視、竊
      聽、竊錄，及私事或私人秘密不被公開之權利。所謂自由
      權，則指身體及精神活動，不受他人不法之干涉之權利。
      又乘他人不在其內之際，進入他人住處，他人之私人生活
      雖未因而被窺視、竊聽、竊錄、其私事或私人秘密亦未因
      之而被公開，其身體及精神活動，復未因而受有干涉，故
      與民法第195 條第1 項所規範之隱私權或自由權無涉，然
      居住處所不受侵犯之居住自由，屬於人格權之一環，乘他
      人不在其內之際，進入他人住處，業已侵害他人享有之人
      格權所保護之人格法益，且足以使人對於居住安全，產生
      疑慮及恐懼，自屬情節重大。經查，原告並未舉證證明被
      告湯雲珠確有交付原告住處鑰匙予被告甲○○，授意被告
      甲○○進入原告住處，原告主張被告湯雲珠以上述行為不
      法侵害其隱私、居住自由，請求被告湯雲珠賠償其非財產
      上之損害，已無足取，此外，原告復未能舉證證明被告湯
      雲珠對於被告甲○○之行為，確有意思聯絡或行為關聯共
      同，原告主張被告丁○○與被告甲○○共同不法侵害其權
      利，應連帶負損害賠償責任等語，亦屬無據。次查，被告
      甲○○交付原告住處之鑰匙予訴外人莊晊玟，並指示訴外
      人莊晊玟進入原告住處，被告莊晊玟乃於原告不在其內之
      際，進入原告住處，揆諸前揭說明，業已侵害原告之人格
      權所保障之人格法益，且情節重大，原告本於民法第184
      條第1 項前段、第195 條第1 項之規定，請求被告甲○○
      賠償其非財產上之損害，即屬有據。再查，被告甲○○現
      已罹患精神分裂症，此有財團法人臺灣省私立高雄仁愛之
      家附設慈惠醫院所附之相關病情說明書1 份在卷可按，原
      告之財產有坐落高雄縣大寮鄉、面積73.56 及19.33 平方
      公尺之土地各1 筆、面積11及182.8 平方公尺之房屋各1
      棟，並有對於麗景生活百貨有限公司之投資3,000,000 元
      ，財產總值約5,726,110 元；被告甲○○則有坐落高雄縣
      仁武鄉、面積61.15 平方公尺之土地1 筆、80年、81年出
      廠之汽車各1 輛，財產總值約886,675 元，此有稅務電子
      閘門財產所得調件明細表1 份附卷可參，堪可認定。本院
      審酌被告甲○○所指示之訴外人莊晊玟乃於原告不在其內
      之際，侵入原告住處，使原告對於居住安全，產生疑慮及
      恐懼之情形較為輕微、兩造之財產狀況、被告甲○○行為
      後，迄今仍否認侵害行為，未與原告達成和解，賠償任何
      款項，及原告之人格法益所受損害程度等情節後，認為原
      告所得請求被告甲○○賠償之非財產上損害賠償以
      150,000 元為適當，原告請求逾上開範圍部分，尚屬無據
      ，應予駁回。
七、從而，原告本於民法第184 條第1 項前段、第195 條第1 項
    之規定，請求被告甲○○賠償非財產之損害150,000 元及自
    起訴狀繕本最後送達被告翌日即93年3 月12日起至清償日止
    之利息，洵屬正當，應予准許。逾此部分之請求，為無理由
    ，應予駁回。
八、本件乃所命給付之金額未逾500,000 元之判決，依民事訴訟
    法第389 條第1 項第5 款之規定，自應依職權宣告假執行，
    此部分雖經原告陳明願提供現金為擔保，聲請宣告假執行，
    惟其聲請不過促請法院職權發動，本院無庸就其聲請為准駁
    之裁判，併此敘明。至原告敗訴部分，其假執行之聲請，已
    失所附麗，應予駁回。
九、至被告雖聲請將訴外人黃慶生、莊晊玟送請法務部調查局為
    測謊鑑定，惟本件事證已臻明確，本院應無調查之必要，又
    兩造其餘主張陳述及所提之證據，經審酌與本院前揭判斷不
    生影響，均毋庸再予審酌，附此敘明。
十、結論：原告之訴為一部有理由，一部無理由，依民事訴訟法
    第79條、第389 條第1 項第5 款，判決如主文。
中　　華　　民　　國　　94　　年　　11　　月　　18　　日
                    民事第二庭  法  官  伍逸康
如對本判決上訴，須於判決送達後20日內向本院提出上訴狀。
中　　華　　民　　國　　94　　年　　11　　月　　18　　日
                                書記官  光聰
